【裁判字號】    96,訴,1819
【裁判日期】    970124
【裁判案由】    分配表異議之訴
【裁判全文】
臺灣高雄地方法院民事判決              96年度訴字第1819號
原      告  高雄市稅捐稽徵處
法定代理人  丁○○
訴訟代理人  黃志文律師
被      告  台灣金聯資產管理股份有限公司
法定代理人  甲○○
訴訟代理人  乙○○
            丙○○
當事人間分配表異議之訴事件，本院於民國96年1 月10日言詞辯
論終結，判決如下：
  主  文
本院九十四年度執字第三五二四號強制執行事件於九十六年八月
七日所製作之分配表，應更正為原告依第四次序優先受償壹佰參
拾壹萬貳仟陸佰陸拾參元，被告依第五次序優先受償貳億壹仟柒
佰參拾壹萬參仟肆佰伍拾肆元。
訴訟費用由被告負擔。
  事實及理由
一、原告起訴主張：本院94年度執字第3524號強制執行事件（即
    被告台灣金聯資產管理股份有限公司94年雄金拍字第12 號
    強制執行事件，下稱本件強制執行事件），拍賣坐落高雄市
    苓雅區○○段第199 地號及433 等148 筆建號之建物，拍定
    後所得之價金共計新台幣（下同）222,160,000 元。嗣被告
    於民國96年8 月7 日製作分配表，竟未依96年1 月12日修正
    施行之稅捐稽徵法第6 條第2 項規定將原告所申報之房屋稅
    債權1,312,663 元（下稱系爭房屋稅債權）優先分配，反將
    系爭房屋稅債權列為次優清償順序，致原告未受分配，經原
    告聲明異議，因被告為反對原告更正分配表之陳述，爰依強
    制執行法第41條第1 項規定提起本訴。並聲明：本院94年度
    執字第3524號強制執行事件（即被告台灣金聯資產管理股份
    有限公司94年雄金拍字第12號強制執行事件，下稱本件強制
    執行事件）於96年8 月7 日所製作之分配表，其中關於次序
    4 分配予被告之金額應剔除1,312,663 元；該剔除部分，改
    列由原告依第4 次序優先受償。
二、被告則以：其係於91年7 月5 日受讓台灣中小企業銀行股份
    有限公司對本件執行標的所設定抵押權擔保之債權，則該抵
    押權所擔保之債權及其受讓該債權既均發生成立在96年1 月
    12日稅捐稽徵法第6 條第2 項規定修正施行前，其所受讓之
    抵押債權自應適用信賴保護原則，優先於原告之房屋稅債權
    受償，原告請求更正96年8 月7 日所製作之分配表，並無理
    由等語置辯。並聲明：原告之訴駁回。
三、兩造不爭執之事項（本院卷第81、82、96頁）如下，並有被
    告於96年8 月7 日所製作之分配表（本院卷第11、12頁）、
    高雄市稅捐稽徵處苓雅分處有關96年1 月12日以後所開徵之
    房屋稅額函示（本院卷第17頁）、被告與台灣中小企業銀行
    股份有限公司間之債權讓與證明書（本院卷第128 頁）等資
    料在卷可參，且經本院查閱94年度執字第3524號強制執行事
    件卷宗無訛。
  (一)本件強制執行事件於96年6 月7 日將債務人中馬企業股份有
    限公司、黃瑞雲之不動產拍定，拍得之價金為222,160,000
    元，被告於96年8 月7 日製作之分配表係將原告申報之房屋
    稅債權1,312,66 3元列為次優債權，而未分配任何款項。
  (二)原告之房屋稅（96年1 月12日後所開徵）債權為1,312,663
    元。
  (三)稅捐稽徵法第6 條第2 項規定於96年1 月12日修正施行。依
    該項規定，房屋稅之徵收，優先於一切債權及抵押權。
  (四)被告係於91年7 月5 日受讓台灣中小企業銀行股份有限公司
    對本件執行標的所設定抵押權擔保之債權，該抵押權及所擔
    保之債權均發生及設定在稅捐稽徵法第6 條第2 項規定修正
    施行前。
  (五)若認為原告之房屋稅債權得優先於被告之抵押債權受償，則
    本件分配表應更正如原告訴之聲明所示之內容。
四、原告主張依96年1月12日修正施行之稅捐稽徵法第6 條第2項
    規定，其本件所課徵之房屋稅既均係96年1 月12日後所開徵
    ，其房屋稅債權自應優先於被告之抵押債權受分配等情，為
    被告以前開情詞否認。是本件爭點為：系爭房屋稅債權應否
    優先於被告之抵押債權受分配。
五、系爭房屋稅債權應否優先於被告之抵押債權受分配？
  (一)被告辯稱：該抵押權所擔保之債權及其受讓該抵押債權均發
    生在稅捐稽徵法第6 條第2 項修正施行前，故本件應適用信
    賴保護原則，系爭房屋稅債權不得優先於被告之抵押債權受
    分配云云。行政程序法第8 條固有規定：「行政行為，應以
    誠實信用之方法為之，並應保護人民正當合理之信賴。」；
    然按，行政法上所謂信賴保護原則，係指人民因相信既存之
    法秩序，而安排其生活或處置其財產，則不能因嗣後法規之
    制定或修正，而使其遭受不能預見之損害，用以保護人民之
    既得權益。復按「任何行政法規皆不能預期其永久實施，受
    規範對象須已在因法規實施而產生信賴基礎之存續期間，對
    構成信賴要件之事實，有客觀上具體表現之行為，始受信賴
    之保護。」，司法院釋字第525 號解釋在案。又96年1 月12
    日修正施行前之稅捐稽徵法第6 條第2 項規定為：「土地增
    值稅之徵收，優先於一切債權及抵押權。」，96年1 月12日
    修正施行後之稅捐稽徵法第6 條第2 項規定則為：「土地增
    值稅、地價稅、房屋稅之徵收，優先於一切債權及抵押權。
    」，是於96年1 月12日以前製作分配表分配各債權人之受償
    金額時，抵押權得優先於房屋稅、地價稅受償，固無疑義。
  (二)然查：被告係於91年7 月5 日受讓台灣中小企業銀行股份有
    限公司對本件執行標的所設定抵押權擔保之債權，嗣經強制
    執行程序，於96年6 月7 日將本件執行標的拍定，拍得之價
    金為222,160,000 元，而於96年8 月7 日製作分配表等情，
    業如前述，且為兩造所不爭執，故被告於受讓該抵押債權時
    ，因稅捐稽徵法第6 條第2 項尚未修正，其抵押權固得優先
    於房屋稅、地價稅受償，然迨本件執行標的拍定時，前揭行
    政法規業已修正而影響其得分配受償之金額，是參照前揭司
    法院釋字第525 號解釋，受規範對象即被告應對構成信賴要
    件之事實，亦即，被告需舉證其於受讓該抵押債權時，有何
    客觀上具體表現因信賴房屋稅並不優先於抵押債權始予受讓
    等情之行為，方得主張信賴保護。茲被告固以其於收購金融
    機構債權時，有將債權之擔保物於拍賣時應優先扣繳之稅捐
    列入評估，而其於收購本件抵押債權時，因稅捐稽徵法第6
    條第2 項尚未修正，故其未將房屋稅列為需扣除之必要費用
    評估，而認其所為該必要費用評估即屬客觀上具體表現信賴
    之行為云云（本院卷第100 頁），並提出被告公司之債權評
    估影本（本院卷第102 頁）為證；然被告於97年1 月10日言
    詞辯論時已詳稱：上揭債權評估影本是根據稅捐稽徵法第6
    條第2 項新修法後為了評估購買債權之價值所做的預估可能
    費用評估表，不是用為評估本件抵押債權等語（本院卷第13
    3 頁）在卷，則被告既未就其受讓本件抵押債權時所為何種
    評估予以提供資料說明，實難認其已就客觀上之具體表現信
    賴行為負舉證之責，自不得受信賴之保護。
六、綜上所述，被告辯稱：應依信賴保護原則而認原告之房屋稅
    債權不得優先於被告之抵押債權受分配云云，不足為採。原
    告依強制執行法第41條第1 項規定，請求本院94年度執字第
    3524號強制執行事件於96年8 月7 日所製作之分配表，其中
    關於次序4 分配予被告之金額應剔除1,312,663 元，該剔除
    部分，改列由原告依第4 次序優先受償，為有理由，應予准
    許。職是，本院94年度執字第3524號強制執行事件於96年8
    月7 日所製作之分配表，應更正為原告依第4 次序優先受償
    1,312,663 元，被告依第5 次序優先受償217,313,454 元。
七、本件因事證已臻明確，兩造其餘攻擊、防禦方法及證據資料
    之主張，核與判決結果不生影響，爰不逐一論駁，併予敘明
    。
八、據上論結：本件原告之訴為有理由，依民事訴訟法第78條，
    判決如主文。
中    華    民    國    97    年    1     月    24    日
                  民事第四庭  審判長法  官  黃國川
                                    法  官  張茹棻
                                    法  官  郭瓊徽
以上正本係照原本作成。
如不服本判決，應於送達後20日內，向本院提出上訴狀並表明上
訴理由，如於本判決宣示後送達前提起上訴者，應於判決送達後
10日內補提上訴理由書（須附繕本）。
中    華    民    國    97    年    1     月    24    日
                                    書記官  邱秋珍


司法院資訊處製作；財團法人民間司法改革基金會備份。
